【裁判字號】    89,交上訴,42
【裁判日期】    890725
【裁判案由】    過失致死
【裁判全文】
臺灣高等法院刑事判決                            八十九年度交上訴字第四二號
    上  訴  人
    即  被  告  戊○○
    選任辯護人  盧慶南
右上訴人因過失致死案件，不服台灣台北地方法院八十八年度交訴字第三一號，中華
民國八十九年一月二十一日第一審判決（起訴案號：台灣台北地方法院檢察署八十八
年度偵字第一三三五四號），提起上訴，本院判決如左：
        主  文
原判決撤銷。
戊○○從事業務之人，因業務上之過失致人於死，處有期徒刑壹年陸月。
        事  實
一、戊○○係台北汽車客運股份有限公司（以下稱台北客運公司）所僱用之大客車司
    機，平日以駕駛ＦＪ─六七二號大客車載運乘客為業，為從事駕駛業務之人。其
    於民國八十八年六月九日下午九時許，駕駛上開車號大客車沿台北市○○○路由
    南往北方向行駛，途經台北市萬華區○○○路往漢口街丁字路口人行穿越道前，
    欲右轉往東方向之漢口街繼續行駛時，其本應注意汽車行駛時，駕駛人應隨時注
    意車前狀況，並採取必要之安全措施，且汽車行近行人穿越道前應減速慢行，遇
    有行人穿越時，應暫停讓行人先行通過，而依當時情形又非不能注意，竟疏未注
    意車前適有行人施泓廷正自漢口街由南向北方向行走人行穿越道已過道路中心處
    ，亦未減速慢行，且未暫停讓施泓廷通過，仍以時速約二十八公里速度前進，致
    其所駕駛大客車頭左前角因而擦撞及施泓廷身體左側，使施泓廷受有左額呈一乘
    三公分、左頂骨近額呈約一乘二點五公分擦傷、左枕部近左頂顳部分呈約六公分
    裂傷、左肩胛處呈約五乘五公分挫傷，施泓廷身體受擦撞致重心不穩並隨該大客
    車右轉之力道踉蹌跌步衝向右北角方向，更致其右手指指關節突處呈小擦碰傷、
    右手前臂外側呈多處小擦挫傷、右膝內側呈約三乘二公分挫傷、左膝前側靠外呈
    約二公分擦傷，終使施泓廷之頭部倒於西距人行穿越道西側十公尺、北距漢口街
    北側路緣二點二公尺處、左耳、鼻血流出狀、左枕部分近左頂顳其下骨折狀血不
    停流出，施泓廷經送中興醫院急救後延至同日下午九時四十分許因頭部外傷併出
    血不治死亡。戊○○於肇事後，於警員前往現場處理時，在其上開犯行未為任何
    有偵查犯罪職權之公務員已知悉前，不逃避接受裁判而當場向警員自首，承認其
    為肇事人，而知上情。
二、案經施泓廷之父乙○○訴由台北市政府警察局萬華分局報請台灣台北地方法院檢
    察署檢察官偵查起訴。
        理  由
一、訊據上訴人即被告戊○○對其為台北客運公司所僱用之大客車司機，平日以駕駛
    大客車載運乘客為業，並於右揭時、地駕駛右開車號大客車肇事之事實固供承不
    諱，惟矢口否認有何過失犯行，辯稱：當天下大雨，氣候不佳，能見度不高，伊
    駕駛大客車右轉漢口街時，已有減速慢行，並注意車前狀況，而漢口街南側斑馬
    線旁（即斑馬線右方，見本院現場勘驗筆錄附圖二）有併排停車，被害人施泓廷
    係由併排停車的前面衝出來自南向北橫越漢口街，被害人並未走人行道，伊發現
    剎車不及，伊所駕駛大客車車頭右側的雨刷頭撞到被害人的左側太陽穴，伊並無
    疏失云云。經查：（一）被害人當日係前往台北市○○○路豪景酒店參加親友婚
    宴，喜宴後被害人與其母丙○○○沿台北市○○○路往北行走欲至北門搭公車回
    台北縣樹林鎮住處乙情，業據證人即當日參加婚宴之人丁○○、己○○於本院調
    查時證述在卷；被告於本院調查時亦稱知道被害人當日係喝喜酒後要回家（見本
    院八十九年六月二十九日訊問筆錄）。（二）被害人之母於案發當日晚上在中興
    醫院接受警訊時證稱：伊子當時係由環河南路南向北步行走在行人穿越道上等語
    ，此有台北市政府警察局交通事故談話紀錄表影本在卷（見偵查卷第十一頁）。
    （三）被告行經右揭路段肇事時之車速約時速二十八公里，此有台北客運公司行
    車肇事記錄附卡影本在卷（見本院卷）。（四）證人即前往車禍現場處理之警員
    甲○○於本院調查時證稱：被害人係遭被告所駕駛大客車左前車角擦撞到，伊當
    時有拍照，因為車子有灰塵，有看見左前車角有被衣服擦過的痕跡，比較乾淨，
    人行穿越道寬三公尺等語（見本院八十九年六月八日訊問筆錄）。復有本院向台
    北市政府警察局交通警察大隊所調取交通事故現場照片，發現右揭大客車左前車
    角確有因擦撞到人體磨擦所造成之痕跡。被告於案發後警訊時亦供稱係其所駕駛
    大客車左前車角碰撞到行人左側身體及頭部，此亦有右揭台北市政府警察局交通
    事故談話紀錄表影本在卷（見偵查卷第十一頁）。（五）本件案發現場之路段路
    面約十二．五公尺，被告所駕駛之大客車剎車後停置之位置已超過漢口街中心線
    ：左前車角距漢口街北側路緣四公尺、左後車角係在人行穿越道西側線緣外０．
    九公尺、右前車角在人行穿越道右方距人行穿越道東側線緣約七公尺、右後車角
    恰落人行穿越道西側線緣。該段路面上在人行穿越道右方西距人行穿越道西側線
    緣十公尺、北距漢口街北側路緣二．二公尺處有一灘血，此有道路交通事故調查
    報告表可憑。（六）被害人身高一百七十二公分，其係受有左額呈一乘三公分、
    左頂骨近額呈約一乘二點五公分擦傷、左枕部近左頂顳部分呈約六公分裂傷、左
    肩胛處呈約五乘五公分挫傷、右手指指關節突處呈小擦碰傷、右手前臂外側呈多
    處小擦挫傷、右膝內側呈約三乘二公分挫傷、左膝前側靠外呈約二公分擦傷，左
    耳、鼻血流出狀、左枕部分近左頂顳其下骨折狀血不停流出，經送醫急救後延至
    同日下午九時四十分許因頭部外傷併出血不治死亡，此有台灣台北地方法院檢察
    署相驗屍體證明書及驗斷書在卷（見相驗卷）。（七）本件案發之時間，右揭路
    段確有下雨，此有交通部中央氣象局中象參字第八九０二一六三號函暨該局逐日
    逐時氣象資料在卷，惟該氣象資料上關於當時之雨量載明為「Ｔ」有雨跡（見本
    院卷），可見當時該路段雖有下雨，但雨量不大。（八）大型車時速二十五公里
    ，雨天剎車距離為七．五公尺，時速三十公里剎車距離則為一０．八公尺，此有
    交通部道路交通安全督導會報公佈之剎車距離表可參，依此數據換算，時速二十
    八公里之剎車距離約為九．四八公尺（即一０．八公尺減七．五公尺等於三．三
    公尺；三十公里減二十五公里等於五公里；二十八公里減二十五公里等於三公里
    ；三公里除於五公里等於０．六；三．三公尺乘於０．六等於一．九八公尺；七
    ．五公尺加一．九八公尺等於九．四八公尺）。據上，被害人當日係在豪景酒店
    參加喜宴後，欲沿環河南路步行至北門搭公車返台北縣樹林鎮住處，其已沿環河
    南路穿越數個街口，其至漢口街口時距北門尚遠，且依被告所供當日漢口街之人
    行穿越道南邊右側有車輛路邊停車，是被害人欲穿越漢口街至北門時，衡之常情
    ，實無刻意不走行人穿越道，反而偏右從路邊停車處衝出之理；再被害人若係於
    被告右轉漢口時突然衝出被大客車右側撞及，依物理力道作用，則被害人倒地之
    位置應係在大客車之右側或在大客車右側車下，豈有反而倒在大客車左側流下大
    灘血之理；又依被害人之母於警訊中所供被害人係走人行穿越道；並參諸被害人
    直接遭受大客車撞及之處係其身體左側，及被告在警訊中所供係其大客車左前車
    角撞及被害人身體左側及頭部，以及證人甲○○之證述暨大客車左前角有擦撞後
    車體上灰塵被擦拭之痕跡，足徵被害人係步行在人行穿越道時其身體遭被告所駕
    駛之大客車左前車角擦撞到。另參諸被告當時之車速為二十八公里，其剎車之距
    離約九點多公尺，及被告之車擦撞及被害人後急剎車時大客車停止之位置其右前
    車角西距人行穿越道西側線緣十公尺，益徵被告係在人行穿越道上擦撞及被害人
    。蓋依大客車剎車後所停置之位置，顯示被告駕駛大客車在人行穿越道上擦撞及
    被害人後有立即剎車，剎車後經滑動約九點多公尺，其大客車右前車角最終才會
    停在西距人行穿越道西側線緣約十公尺處。復依道路交通事故調查報告表所示在
    該段路面人行穿越道右方西距人行穿越道西側線緣十公尺、北距漢口街北側路緣
    二．二公尺處有一灘被害人受傷後所流之血，依此血跡之位置，並不能推論被害
    人當時未行走在人行穿越道上。蓋被害人當時係在人行穿越道行進中，且被告所
    駕駛之大客車時速有二十八公里，是被害人遭受擦撞後，其自身行進中之速度，
    加上該大客車右轉之力道，自會使被害人身體重心不穩衝出人行穿越道往右北角
    方向踉蹌跌步，致頭部倒在西距人行穿越道西側十公尺處（即西距人行穿越道東
    側七公尺處，因人行穿越道寬有三公尺；腳部則約倒在西距人行穿越道東側約五
    ．二八公尺處，即七公尺扣除被害人之身高一百七十二公分），並因頭部受傷流
    出大量之血在路面上。且參諸被害人右手指指關節突處呈小擦碰傷、右手前臂外
    側呈多處小擦挫傷、右膝內側呈約三乘二公分挫傷、左膝前側靠外呈約二公分擦
    傷，益徵被害人受撞後身體不穩有踉蹌跌步跌撞之情狀，其手、腳才會有此擦挫
    傷。綜此，足見被告所辯被害人係由併排停車的前面衝出來自南向北橫越漢口街
    ，被害人並未走人行道，伊剎車不及，伊所駕駛車頭右側的雨刷頭撞到被害人的
    左側太陽穴云云，要與事實不符，不足採信。
二、本件公訴人及台北市車輛行車事故鑑定委員會、台北市政府交通局覆議意見雖均
    認被害人就本件事故之發生有未行走行人穿越道之過失。惟查公訴人並未在起訴
    書中載明其為此認定之依據。而台北市車輛行車事故鑑定委員會及台北市政府交
    通局覆議意見係依據被害人之母於案發當日晚上在中興醫院接受警員調查時供稱
    被害人遭受撞及時係站在西距行人穿越道一至二公尺處及現場血跡之位置西距行
    人穿越道西側十公尺為認定依據。然衡之常情，本件車禍發生前，被害人係步行
    在其母之前，走在人行穿越道上，此時被害人之母自可清晰看到此情景，是被害
    人之母所稱被害人行走在人行穿越道一節，足可採信，嗣被害人之母親親睹其子
    被大客車擦撞，此時被害人之母目光焦點應係落在被害人身體被大客車擦撞到之
    剎那畫面，至於其他各個情節未必均能注意到，況一般人並不熟悉道路交通事故
    調查報告表上所標示之方向，且被害人之母親睹其子突遭橫禍，其當晚在中興醫
    院接受警訊時，其驚魂未定之際，未必能精準描述車禍過程之每一情節，並在其
    所不熟悉之道路交通事故調查報告表上正確指出被害人被擦撞時所處之位置，是
    被害人之母於警訊中在道路交通事故調查報告表上所指被害人係站在漢口街北側
    西距行人穿越道一至二公尺處被撞乙節，即不得遽以採信。再酌之被害人若係站
    在西距行人穿越道一至二公尺處面對南方等待其母，而於被告駕車向東右轉彎所
    撞及，則被害人受傷部位應係在其身體右側部位，斷非傷勢均在身體左側部位，
    準此足見上揭交通鑑定遽採被害人之母所言被害人係站在漢口街北側西距行人穿
    越道一至二公尺處被撞云云，自有不當。至於被害人當時行走人行穿越道，何以
    現場西距人行穿越道西側十公尺處會有一大灘被害人所流之血跡，已敘明如前。
    準此，足見公訴人所指及上揭鑑定認被害人當時涉有未走人行穿越道乙情，核與
    事實不符，自不足採。
三、按汽車行駛時，駕駛人應注意車前狀況，並隨時採取必要之安全措施；又汽車行
    近行人穿越道前，應減速慢行，遇有行人穿越時，無論有無交通警察指揮或號誌
    指示，均應暫停讓行人先行通過，道路交通安全規則第九十四條第三項、第一百
    零三條定有明文。被告於右揭時間駕駛大客車，行經右開路段，當時雖有下雨，
    惟雨勢不大，且該路段路旁有路燈設備，是當時之能見度，被告應尚能注意到車
    前狀況，被告若有注意車前狀，自能注意到被害人正步行在人行穿越道上，被告
    能注意竟疏未注意，而行經右揭路段人行穿越道前，並未減速慢行，仍以時速二
    十八公里速度前進，且未暫停讓被害人先行通過，被告就本件車禍之發生自有過
    失。又被害人係因本件車禍受傷不治死亡，是被告之過失與被害人死亡間，自有
    相當因果關係。被告過失犯行，足堪認定，自應依法論科。
四、核被告所為，係犯刑法第二百七十六條第二項業務過失致人於死罪。被告於肇事
    後，於警員前往現場處理時，在其上開犯行未為任何有偵查犯罪職權之公務員已
    知悉前，不逃避接受裁判而當場向警員自首，承認其為肇事人，有台北市政府警
    察局交通警察大隊於八十八年八月二日以該隊北市警交大四字第八八六三六六九
    七００號函覆暨所檢附之自首調查報告表一份在卷（原審卷第二十三、二十四頁
    ），是被告已合於刑法第六十二條前段所定對於未發覺之犯罪自首而接受裁判之
    要件，應依該條規定減輕其刑。又被告行經行人穿越道不依規定讓行人優先通過
    ，因而致人死亡，依道路交通管理處罰條例第八十六條第一項規定，應加重其刑
    。上揭加重及減輕其刑，應先加後減。原審據以論罪科刑，固非無見。惟原審認
    被害人係站立靜止於漢口街北側路旁遭被告所駕駛之大客車撞及，以及未依道路
    交通管理處罰條例第八十六條第一項規定對被告加重其刑，適用法則自有不當。
    被告上訴否認過失犯行，雖不足採，但原判決既有前揭可議之處，仍屬無可維持
    ，應由本院撤銷改判。爰審酌被告之智識程度、品行、過失程度、犯後尚未與被
    害人家屬成立和解暨其犯後飾詞否認犯行，藉詞卸責等一切情狀，量處如主文第
    二項所示之刑，以示懲儆。
據上論斷，應依刑事訴訟法第三百六十九條第一項、第三百六十四條、第二百九十九
條第一項前段，刑法第二百七十六條第二項、第六十二條前段，道路交通管理處罰條
例第八十六條第一項，罰金罰鍰提高標準條例第一條前段，判決如主文。
本案經檢察官張啟彬到庭執行職務。
中    華    民    國      八十九    年      七      月      二十五      日
                            台灣高等法院交通法庭
                                審判長法  官  李  世  貴
                                      法  官  聶  齊  桓
                                      法  官  陳  憲  裕
右正本證明與原本無異。
如不服本判決應於收受送達後十日內向本院提出上訴書狀，其未敘述上訴之理由者並
得於提起上訴後十日內向本院補提理由書（均須按他造當事人之人數附繕本）。
                                      書記官  劉  育  妃
中    華    民    國      八十九    年      七      月      二十九      日
附錄：本案論罪科刑法條全文
刑法第二百七十六條第二項：
從事業務之人，因業務上之過失犯前項之罪者，處五年以下有期徒刑或拘役，得併科
三千元以下罰金。


司法院資訊處製作；財團法人民間司法改革基金會備份。
